【裁判字號】    95,簡上,24
【裁判日期】    950907
【裁判案由】    恐嚇
【裁判全文】
臺灣臺北地方法院刑事判決              95年度簡上字第24號
上  訴  人
即  被  告    乙○○
選任辯護人  簡旭成律師
上列被告因恐嚇案件，不服本院中華民國94年10月28日94年度簡
字第938號第一審刑事簡易判決（聲請簡易判決處刑案號：台灣
台北地方法院檢察署94年度偵字第3291號），提起上訴，本院管
轄之第二審合議庭判決如下：
    主  文
原判決撤銷。
乙○○連續以加害生命、身體之事，恐嚇他人致生危害於安全，
處拘役貳拾日，如易科罰金，以銀元參佰元即新台幣玖佰元折算
壹日。
    事  實
一、乙○○係嚴重型憂鬱症患者，對於外界事務之知覺理會、判
    斷作用及自由決定意思之能力，均較普通人之平均程度減退
    ，而為精神耗弱之人，其與甲○○原為夫妻關係，具有家庭
    暴力防治法第3條第1款所稱之家庭成員關係，其2 人於民國
    86年8 月13日協議離婚，並約定所生子女由甲○○監護，乙
    ○○則享有探視權，嗣乙○○因懷疑甲○○阻擾其與子女之
    會面，竟基於以加害生命、身體之事恐嚇他人之概括犯意，
    連續於94年1月12日晚間7時26分許及10時44分許，撥打甲○
    ○0000000000號之行動電話，以語音信箱留言之方式，恫稱
    ：「你注意聽著，我會拿刀殺你的... 我告訴你，我們就會
    在學校拿刀子捅你的」、「你自己小心一點啊！你進校門的
    時候，你小心你那兩條腿會不會斷掉」等語，使甲○○因而
    心生畏懼，致生危害於安全。
二、案經甲○○訴由台北市政府警察局文山第一分局報告台灣台
    北地方法院檢察署檢察官聲請簡易判決處刑。
    理  由
一、訊據被告乙○○對於上揭事實坦承不諱，核與告訴人甲○○
    於警詢、偵查中所指訴之情節相符（見偵查卷第8 至13、23
    、35頁），並有行動電話語音留言譯文及離婚協議書各乙份
    在卷可稽（見偵查卷第25至28、39頁），足認被告出於任意
    性之自白與事實相符，應堪採信。從而，本件事證業已明確
    ，被告之犯行堪以認定。
二、論罪科刑部分：
  （一）查被告行為後，刑法施行法已於95年6 月14日增訂該法
        第1條之1規定，並自95年7月1日施行，其將刑法分則所
        定罰金之貨幣單位均改為新台幣，並分別提高為3 倍或
        30倍，又刑法第33條第5款關於罰金刑之規定、第19條
        第2項關於精神耗弱之規定、第41條第1項關於易科罰金
        折算標準之規定及第56條關於連續犯之規定，均已於94
        年2月2日修正公布，並自95年7月1日施行，而同於95年
        7月1日施行之刑法第2條規定，係關於新舊法比較適用
        之準據法，其本身無關行為可罰性要件之變更，故於95
        年7月1日前揭法律修正施行後，如有涉及比較新舊法之
        問題，即應逕依修正後刑法第2條第1項規定，為「從舊
        從輕」之比較（參見最高法院95年度第8次刑事庭會議
        決議意旨）。茲分述如下：
      1.關於刑法第305條之恐嚇危害安全罪，其法定刑為「處2
        年以下有期徒刑、拘役或銀元300元以下罰金」，依增
        訂之刑法施行法第1條之1規定：「中華民國94年1月7日
        刑法修正施行後，刑法分則編所定罰金之貨幣單位為新
        台幣。94年1月7日刑法修正時，刑法分則編未修正之條
        文定有罰金者，自94年1月7日刑法修正施行後，就其所
        定數額提高為30倍。但72年6月26日至94年1月7日新增
        或修正之條文，就其所定數額提高為3倍」及修正後刑
        法第33條第5款規定：「主刑之種類如下：五罰金：新
        台幣1千元以上，以百元計算之」觀之，可知依修正後
        之法律，刑法第305條之恐嚇危害安全罪所得科處之罰
        金刑最高為新台幣9千元，最低為新台幣1千元，然依被
        告行為時之罰金罰鍰提高標準條例第1條前段規定，係
        將罰金數額提高倍數為10倍，而修正前刑法第33條第5
        款規定之罰金最低額為銀元1元，則該罪之罰金刑最高
        為銀元3千元，最低額為銀元1元，若換算為新台幣，最
        高額雖與新法同為新台幣9千元，惟最低額僅新台幣3元
        ，因此，比較上述修正前後之刑罰法律，自以修正前之
        規定較有利於被告。
      2.刑法第19條第2項規定由「精神耗弱人之行為，得減輕
        其刑」，修正為「行為時因前項之原因，致其辨識行為
        違法或依其辨識而行為之能力，顯著減低者，得減輕其
        刑」，揆諸本條之修正理由認為「精神耗弱」之語意極
        不明確，而在實務上，欲判斷行為人於行為時之精神狀
        態，常須藉助醫學專家之鑑定意見，惟「精神耗弱」並
        非醫學上之用語，醫學專家鑑定之結果，實務上往往不
        知如何採用，造成認定不一致之情形，而依當前刑法理
        論，關於責任能力之內涵皆認包含行為人辨識其行為違
        法之能力，以及依其辨識而行為之能力，故予以修正，
        是以刑法第19條第2項之修正僅係法理之明文化，而被
        告行為時之精神狀態，既已達修正前刑法第19條第2所
        定「精神耗弱」之程度，則適用修正前之規定，對被告
        而言並無不利之情形。
      3.修正後刑法第41條第1項前段關於得易科罰金之折算標
        準，由「得以1元以上3元以下折算1日」（依修正前罰
        金罰鍰提高標準條例第2條【現已刪除】規定，就其原
        定數額提高為100倍折算1日，則最高應以銀元300元折
        算1日，經折算為新台幣後，應以新台幣900元折算為1
        日），提高為「以新台幣1千元、2千元或3千元折算1日
        」，是以修正前關於易科罰金之折算標準金額較低，自
        係對被告較為有利。
      4.修正後刑法第56條業已刪除連續犯之規定，故連續數行
        為而犯同一罪名，依修正前刑法第56條規定，為連續犯
        ，應以一罪論，僅得加重其刑，但依修正後規定，則已
        無連續犯可資適用，即應將各次犯行以數罪併合處罰，
        是以修正前關於連續犯之規定，對被告較為有利。
      5.準此而論，經綜合比較新舊法結果，應以修正前刑法對
        被告較為有利，自應整體依刑法第2條第1項前段規定，
        適用行為時之修正前刑法，合先敘明。
  （二）核被告所為，係犯刑法第305條之恐嚇危害安全罪。其
        上開犯行同時亦屬家庭暴力防治法第2條第2項之家庭暴
        力罪，惟因家庭暴力防治法之上開條文並無罰則規定，
        是此部分犯行應僅依刑法恐嚇危害安全罪之規定予以論
        罪科刑。被告先後2次恐嚇犯行，時間緊接，方法相同
        ，所犯係構成要件相同之罪，顯係基於概括犯意反覆為
        之，為連續犯，應依修正前刑法第56條規定，論以一罪
        ，並加重其刑。又被告經送國軍北投醫院綜合其精神狀
        態、心理衡鑑與醫學診斷等項目評估結果，認為其係一
        嚴重型憂鬱症患者，屬情感疾病之一種，案發當時已呈
        現鬱狀態，雖可自行處理日常事務，但已無法工作，且
        人際關係下降，可見當時認知及現時判斷能力明顯受損
        ，但並未受妄想或幻覺等精神病症狀影響，故認其於行
        為當時已達精神耗弱之程度等情，有國軍北投醫院95年
        6月19日醫修字第0950001368號函暨所附司法鑑定書在
        卷可參（見本院卷第58至65頁），是被告於上開2次恐
        嚇行為之際，均係精神耗弱之人，應依刑法第19條第2
        項之規定減輕其刑，並依法先加後減之。另修正後刑法
        第2條第1項規定，以適用行為時法為原則，如裁判時法
        有利於行為人者，始例外適用裁判時法，依以往實務見
        解，倘原判決有未及比較新舊法之情形，上訴後雖比較
        結果以舊法較有利於行為人，仍應以此為由撤銷改判，
        然修正後刑法第2條第1項之規定，係以適用行為時法為
        原則，故原判決雖未及比較新舊法，惟上訴後經比較新
        舊法，如行為後之法律並非較有利於行為人，仍應適用
        行為時法，則原判決未及比較適用法律，對判決顯然不
        生影響，自毋庸撤銷改判（最高法院95年度台上字第39
        34號裁判參照），是以本件經綜合比較新舊法結果，以
        修正前刑法對被告較為有利，仍應整體適用行為時之修
        正前刑法，已如前述，則原審依據修正前刑法予以論科
        ，固未構成撤銷之事由，然原審未予審酌被告於行為時
        為精神耗弱之人，既有可議之處，自應由本院予以撤銷
        改判，被告上訴意旨執此指摘原判決不當，請求撤銷更
        為適當合法之判決，為有理由。爰審酌被告不思以理性
        方式處理子女探視問題，僅因懷疑告訴人阻撓其與子女
        會面，即以語音留言方式恐嚇告訴人，造成告訴人居家
        生活處於不安狀態，行為自屬不當；惟考量其事後坦承
        犯行，犯後態度良好及已獲得告訴人之原諒，甚具悔意
        ，告訴人亦表示不願追究之意（見本院卷第77頁背面、
        78 頁）等一切情狀，量處如主文第2項所示之刑，並依
        修正前刑法第41條第1項前段規定，諭知易科罰金之折
        算標準。
據上論斷，應依刑事訴訟法第455條之1第1項、第3項、第369 條
第1項前段、第364條、第299條第1項前段，刑法第2條第1項前段
、第305條、修正前刑法第56條、第41條第1項前段、第19條第2
項，罰金罰鍰提高標準條例第1條前段、修正前同條例第2條，現
行法規所定貨幣單位折算新台幣條例第2條，判決如主文。
本案經檢察官孫小萍到庭執行職務。
中    華    民    國    95    年    9     月    7     日
                  刑事第十三庭  審判長法官  黃雅君
                                      法官  李明益
                                      法官  鍾素鳳
以上正本證明與原本無異。
不得上訴。
                                     書記官  陳鳳瀴
中    華    民    國    95    年    9     月    13    日
附錄本判決論罪之法條：
刑法第305條
    以加害生命、身體、自由、名譽、財產之事，恐嚇他人致生
    危害於安全者，處2年以下有期徒刑、拘役或3百元以下罰金
    。


司法院資訊處製作；財團法人民間司法改革基金會備份。
